臺灣板橋地方法院民事判決　　　　　　　95年度訴字第2582號
原　　　告　甲○○
　　　　　　吉野國際冷凍設備股份有限公司
上　一　人
法定代理人　丁○○
共　　　同
訴訟代理人　林明正律師
複代理人　　林育生律師
被　　　告　全野冷凍調理設備股份有限公司
法定代理人　丙○○○
訴訟代理人　乙○○
上列當事人間請求清償債務事件，經本院於民國96年6 月21日言
詞辯論終結，判決如下：
    主  文
被告應給付原告甲○○新臺幣壹萬貳仟玖佰捌拾伍元、給付原告
吉野國際冷凍設備股份有限公司新台幣壹萬玖仟捌佰肆拾元，及
均自民國九十六年二月六日起至清償日止，按年息百分之五計算
之利息。
原告甲○○其餘之訴駁回。
訴訟費用由被告負擔百分之四，餘由原告甲○○負擔。
本判決第一項得假執行；但被告如依序分別以新台幣壹萬貳仟玖
佰捌拾伍元及壹萬玖仟捌佰肆拾元為原告甲○○及吉野國際冷凍
設備股份有限公司供擔保，得免為假執行。
原告其餘假執行之聲請駁回。
    事實及理由
一、程序方面：按訴狀送達後，原告不得將原訴變更或追加他訴
    。但請求之基礎事實同一者，不在此限，民事訴訟法第255
    條第1 項第2 款訂有明文。本件原告甲○○起訴原係基於無
    因管理及其於83年4 月28日與被告簽訂之分工合作協議書請
    求被告返還其代墊之電話費、水電費、勞健保費及營業收益
    合計70萬9,976 元，嗣於起訴狀繕本送達被告後之96年6 月
    8 日具狀追加請求被告退還履約保證金12萬8,500 元，並擴
    張聲明金額為83萬8,476 元，請求權基礎同為依上開分工合
    作協議書之約定。被告對於原告甲○○訴之追加雖表示不同
    意，惟原告甲○○追加之訴與原訴之基礎事實既屬同一，依
    上開說明，其訴之追加，應予准許，合先敘明。
二、原告主張：
  （一）原告甲○○部分：
    １、原告甲○○前向被告不定期承租坐落台北縣板橋市○○
        路○ 段475 巷12號廠房，雙方並於民國95年1 月25日終
        止租約，惟因帳單為整月份費用合併計算，致原告甲○
        ○乃為被告繳納自95年1 月26日起至1 月31日止之電話
        費〔廠房附有電話供原告使用〕、電費、水費，依民法
        第176條規定，原告自得請求被告返還，明細如下，
      (1)95年2 月份電話基本月租費及營業稅共4,910 元：
        即00000000等6支電話之2月份基本月租費加總（309元+
        312元+665元+930元+1,688元+1,006元=4,910 元）。
      (2)95年3月份電費2,263元：
        計費期間為94年12月27日至95年2月22日，共4,393元，
        惟自95年1月25日以後至95年2月22日之電費即應由被告
        自行負擔，核計共27天，為2,263元。
      (3)95年3月份水費752元：
        計費期間為94年12月6日至95年2月9日，共985元，惟自
        95年1 月25日以後至95年2月9日之電費即應由被告自行
        負擔，核計共14天，為2,263 元。
    ２、原告甲○○於95年3 月間有為被告支付其應付被保險人
        丙○○○之95年1月勞保費2,272元、勞工保險局工資墊
        償基金提繳費22元及健保費2,766 元，依民法第176 條
        規定，原告自得請求被告返還。
    ３、原告甲○○與被告於83年4 月28日簽立分工合作協議書
        ，約定被告公司業務中之機器按裝、維修、保固、進口
        冷凍設備代售部分、外銷冷凍代售、同行客戶之維修等
        項目撥由原告全權經營，營運獨立，今後一切損益與被
        告公司無涉為原則〔第壹條〕，並自83年5月1日起生效
        〔第貳條〕，分工合作營運中所使用公司發票，其應繳
        稅款及年終結算所發生之所得稅，均按雙方實際使用額
        分別結算負責繳納之〔第陸條〕。嗣至95年1 月25日被
        告要求原告不再經營上開被告公司業務，故原告經營公
        司業務期間所得收取之廠商工程款應屬原告之收益，依
        上開分工合作協議書約定損益由原告自負，被告自應將
        該收益交付原告，核計有：
      (1)94年9月凱樂麵包店冷凍櫃工程尾款18萬4,935元。
      (2)94年10月丙○○○之哥哥委託之冷凍設備工程款1 萬
        5,000 元。
      (3)互助營造股份有限公司（下稱互助公司）之工程尾款餘
        額17萬7,972 元〔實領工程尾款876,750 元，扣除支付
        下包昇銓工業公司工程款336,263 元、天基冷凍機電廠
        公司工程款36萬2,515 元，餘額17萬7,972 元〕。
    ４、原告甲○○於上開分工合作協議書期間之95年1、2月間
        ，因經營業務時以被告名義向廠商購貨而開立進貨發票
        ，其發票營業稅款共計5 萬2,677 元，並有售貨予廠商
        而開立有銷貨發票，其發票營業稅款共計1 萬5,905 元
        ，進貨營業稅款扣除銷貨營業稅款後之差額3 萬6,772
        元，國稅局會退稅予被告，而屬原告營業上之收入，依
        分工合作協議書被告自應返還原告。
    ５、被告要求原告甲○○不再經營被告公司業務後，被告自
        應將其於合作金庫海山分行000000000000號帳戶內之存
        款返還原告，故於95年1月26日存款餘額為7,381元，加
        以之後陸續到期兌現之支票，於95年3月6日被告應返還
        餘額39萬6,471 元，加上其後兌現之95年3 月7 日支票
        700 元、95年3 月31日支票5,300 元、95年2 月28日兌
        現支票7,000 元，合計共40萬9,471 元為原告營業上之
        收入，依分工合作協議書被告自應返還原告。
    ６、以上合計83萬7,135 元，扣除原告甲○○積欠被告120
        萬材料款中之9 萬4,384 元、被告代原告支付之被告公
        司93年度營所稅1 萬7,636 元、被告代原告支付之新竹
        貨運費140 元、快樂屋維修費600 元、車號3B-4909 註
        銷費800 元、94年度綜合所得稅4,325 元、國賓飯店維
        修費800 元、營業稅款8,474 元，剩餘70萬9,976 元。
    ７、又基於原證3 之合作協議書，原告經營公司業務期間所
        得收取之廠商工程款應屬原告之收益。查原告甲○○於
        94年6 月13日以被告公司之名義，與行政院國軍退除役
        官兵輔導委員會訓練中心簽訂「九十四年房舍整建附屬
        設備採購案」合約書，依該合約書第10條廠商應繳納總
        價5 ﹪即12萬5,000 元作為履約保證金，原告乃以合作
        金庫本行支票（票號AZ0000000 ，發票日為94年6 月9
        日，票面金額為12萬8,500 元）支付之。該工程於94年
        6 月30日完工驗收，依合約第12條完工驗收後保固1 年
        ，期滿無息退還。依原證3 之合作協議書，該筆履約保
        證金應屬原告所有，現保固期滿業主已將該筆保證金退
        還給被告，被告自應將該筆金錢交付原告。
    ８、以上合計83萬8,476 元，被告自應返還原告甲○○，爰
        為訴之聲明第1 項所示之請求。
  （二）原告吉野國際冷凍設備股份有限公司（下稱吉野公司）
        之部分：
    １、被告前將訴外人「珍愛一生」蛋糕店之冷凍櫃更換工程
        發包予原告吉野公司，經原告吉野公司於95年2 月22日
        完成上開工程〔修繕單日期94年2月22日應係95年2月22
        日之筆誤〕，惟被告迄未將工程款1 萬7,200 元支付原
        告，爰依民法第409 條規定，請求被告給付。
    ２、95年5月23日被告向原告吉野公司訂購58W日光燈20支，
        計2,640元，被告迄未支付價金，爰依民法第345條請求
        被告支付。
    ３、以上合計共19,840元，依上開所述法律關係被告自應返
        還原告吉野公司。
  （三）對被告抗辯之陳述：
        被告以原告甲○○未交付免徵貨物稅證明文件、偽造保
        固期間文件保固期間只到96年，剩餘保固期間應以現金
        賠償230 萬元、遺留在全野公司庫存盈餘發票200 萬稅
        金應由原告甲○○負擔，主張同時履行抗辯云云。惟查
        ，被告上開主張核均與原告本件請求無互為對價之關係
        ，即非因契約而互負之債務，依民法第264 條第1 項及
        最高法院59年台上字第850 號判例意旨：「所謂同時履
        行之抗辯，乃係基於雙務契約而發生，倘雙方之債務，
        非本於同一之雙務契約而發生，縱令雙方債務在事實上
        有密切之關係，或雙方之債務雖因同一之雙務契約而發
        生，然其一方之給付，與他方之給付，並非立於互為對
        待給付之關係者，均不能發生同時履行之抗辯。」自不
        得主張同時履行抗辯，矧被告就其主張悉未提出確實以
        証，無從認定原告甲○○對被告負有其所主張之債務，
        而得主張同時履行抗辯。
  （四）聲明：
    １、被告應給付原告甲○○838,476 元及自起訴狀繕本送達
        之翌日起至清償日止，按年息 5﹪計算之利息。
    ２、被告應給付原告吉野國際冷凍設備股份有限公司1 萬
        9,840 元及自起訴狀繕本送達之翌日起至清償日止，按
        年息5 ﹪計算之利息。
    ３、如受有利判決，原告願供擔保，請准宣告假執行。
三、被告則以：原告甲○○未告知被告，偷以被告公司名義承包
    訴外人互助公司冷暖房工程，並以被告名義開出發票，從93
    年間就陸續開立，經被告於94年11月間發現，當時工程已經
    完成，原告甲○○總共以被告公司名義開立1,500 多萬元之
    發票，並偽造被告公司名義之保固書。原告甲○○為此簽協
    議書保證於95年1 月25日前處理完畢，然迄至95年3 月原告
    甲○○仍然沒有處理。95年3 月間原告甲○○曾傳真資料給
    被告，要求給付尾款79萬元，被告要求其提供等值擔保，原
    告甲○○有提供指明受款人為被告，面額40多萬元之即期票
    作為擔保，擔保金額不足，被告要求補足，並將其偷開被告
    發票、偽造保固書及貨物稅的事處理完畢即：(1)原告甲○○
    偷作訴外人互助公司冷暖房工程產生之貨物稅，原告甲○○
    應提出官方證明免徵貨物稅；(2)互助公司工程保固書是以被
    告公司名義開立，保固期到98年9 月，但原告甲○○提供之
    協力廠商保固期只到96年，剩餘保固時間甲○○應以現金賠
    償230 萬元；(3)遺留被告公司庫存盈餘發票200 萬元之稅金
    應由原告甲○○負擔，金額要問會計師，發票要98年才審核
    通過，所以要到98年才知道原告甲○○要負擔的金額是多少
    。以上是原告甲○○94年11月28日與被告協議所承諾（如被
    證3 協議書），原告甲○○履行完畢，被告才支付本件費用
    等語，資為抗辯。並聲明：請求駁回原告之訴及其假執行聲
    請。如受不利之判決，願提供擔保請准宣告免為假執行。
四、得心證之理由：
（一）原告甲○○部分：
  1.電話費、水電費、勞健保費等合計1萬2,985元部分：
  (1)原告甲○○主張其為被告繳納95年1 月26日起至1 月31日止
    之電話費4,910 元、電費2,263 元、水費752 元，及為被告
    支付其應付被保險人丙○○○之95年1 月勞保費2,272 元、
    勞工保險局工資墊償基金提繳費22元及健保費2,766 元，以
    上合計1 萬2,985 元之事實，業據原告甲○○提出中華電信
    股份有限公司繳費通知6 件、臺灣電力公司電費通知及收據
    2 件、勞工保險局保險費繳款單1 件、繳款單收據聯1 件、
    投保單位保險費計算明細表1 件等件之影本為證，且為被告
    所不爭執，堪信為真實，原告主張依無因管理之法律關係請
    求被告返還上開費用，尚無不合。
  (2)雖被告另以原告甲○○未告知被告，偷以被告名義承包訴外
    人互助公司冷暖房工程，自93年間起陸續以被告名義開出發
    票1,500 多萬元，並偽造被告公司名義之保固書，原告甲○
    ○為此於94年11月28日簽立協議書保證於95年1 月25日前將
    其偷開發票、偽造保固書及貨物稅的事處理完畢，然迄至95
    年3 月原告甲○○仍然沒有處理，須原告甲○○履行完畢，
    被告才支付本件費用等語，資為抗辯。惟按所謂同時履行之
    抗辯，乃係基於雙務契約而發生，倘雙方之債務，非本於同
    一之雙務契約而發生，縱令雙方債務在事實上有密切之關係
    ，或雙方之債務雖因同一之雙務契約而發生，然其一方之給
    付，與他方之給付，並非立於互為對待給付之關係者，均不
    能發生同時履行之抗辯（最高法院59年台上字第850 號判例
    意旨參照）。查原告甲○○就上開之費用，乃依據無因管理
    之法律關係請求被告給付，並非基於任何契約關係為請求；
    且原告甲○○於94年11 月28 日簽訂之託管設定協議書，係
    針對其與被告依分工合作協議書所產生之各項營業稅、所得
    稅、貨物稅等負擔所為之約定，並未包括原告代墊之系爭電
    話費、水電費及健保費用等在內，是以原告甲○○請求被告
    給付系爭電話費、水電費及健保費等，與原告甲○○依上開
    託管設定協議書所負之給付義務，並非立於互為對待給付之
    關係甚明。依上開說明，被告以原告甲○○須依託管設定協
    議書之約定，將其偷開發票、偽造保固書及貨物稅的事處理
    完畢，被告才支付上開電話費、水電費及勞健保費等語，資
    為同時履行之抗辯，自非可採。
  (3)從而原告甲○○依無因管理之法律關係請求被告返還前開費
    電話費、水電費及勞健保費等合計1 萬2,985 元，並無不合
    ，應予准許。
  2.依分工合作協議請求交付收益及返還履約保證金部分：
  (1)原告甲○○主張其與被告於83年4 月28日簽立分工合作協議
    書（下稱系爭分工合作協議書），約定被告公司業務中之機
    器按裝、維修、保固、進口冷凍設備代售部分、外銷冷凍代
    售、同行客戶之維修等項目撥由原告全權經營，營運獨立，
    並自83年5 月1 日起生效，分工合作營運中所使用公司發票
    ，其應繳稅款及年終結算所發生之所得稅，均按雙方實際使
    用額分別結算負責繳納，嗣至95年1 月25日被告要求原告甲
    ○○不再經營上開業務，依上開分工合作協議書約定被告應
    交付原告之收益計有：94年9 月凱樂麵包店冷凍櫃工程尾
    款18萬4,935 元。94年10月丙○○○之哥哥委託之冷凍設
    備工程款1 萬5,000 元。互助公司之工程尾款17萬7,972
    元。95年1 、2 月間因經營業務以被告名義向廠商購貨而
    開立進貨發票，發票營業稅款共計5 萬2,677 元，並有售貨
    予廠商而開立有銷貨發票，其發票營業稅款共計1 萬5,905
    元，進貨營業稅款扣除銷貨營業稅款後之差額3 萬6,772 元
    ，國稅局會退稅予被告，而屬原告營業上之收入，依分工合
    作協議書被告自應返還原告。被告於95年1 月26日於合作
    金庫海山分行000000000000號帳戶內之存款餘額7,381 元，
    加以之後陸續到期兌現之支票，於95年3 月6 日被告應返還
    餘額39萬6,471 元，加上其後兌現之95年3 月7 日支票700
    元、95 年3月31日支票5,300 元、95年2 月28日兌現支票
    7,000 元，合計共40萬9,471 元。原告甲○○於94年6 月
    13日以被告公司之名義，與行政院國軍退除役官兵輔導委員
    會訓練中心簽訂「九十四年房舍整建附屬設備採購案」合約
    書依約繳納12萬8,500 元之履約保證金，該工程已於94年6
    月30日完工驗收，且保固一年期滿，業主應已將該筆保證金
    退還給被告，被告自應將該筆金錢交付原告。以上合計95
    萬2,650 元，扣除原告甲○○積欠被告材料款9 萬4,384 元
    、被告代原告甲○○支付之被告公司93年度營所稅1 萬
    7,636 元、新竹貨運費140 元、快樂屋維修費600 元、車號
    3B-4909 註銷費800 元、94年度綜合所得稅4,325 元、國賓
    飯店維修費800 元、營業稅款8,474 元，剩餘82萬5,491 元
    ，被告自應返還原告甲○○等語。
  (2)惟被告抗辯稱：原告甲○○未告知被告，偷以被告名義承包
    訴外人互助公司冷暖房工程，自93年間起陸續以被告名義開
    出發票1,500 多萬元，並偽造被告公司名義之保固書，原告
    甲○○為此於94年11月28日簽立協議書保證於95年1 月25日
    前將其偷開發票、偽造保固書及貨物稅的事處理完畢，然迄
    至95年3 月原告甲○○仍然沒有處理，須原告甲○○履行完
    畢，被告才支付上開費用等語，並提出托管協議書及托管設
    定協議書影本各1 件為證，且原告甲○○對上開協議書之真
    正亦不爭執。依上開托管協議書約定：「因吉野代表人：甲
    ○○，92年未聽全野公司代表人：乙○○阻止，偷做承包互
    助冷暖房工程乙案而偷開統一發票高達金額新台幣壹仟陸佰
    萬元內包括營業稅、貨物稅、所得稅，恐日後發生補稅、罰
    稅，經甲○○說情延至95年1 月25日止追清冷暖房貨物稅
    ........ 」 及托管設定協議書約定：「查吉野公司代表人
    甲○○在全野公司在分工協議書乙事違反規定而造成全野公
    司稅負損失，甲○○、丁○○願提供下列標示土地、建物供
    設定抵押.......95 年1 月25日前全野冷凍調理設備股份有
    限公司發生之貨物稅甲○○須先結清，與吳金盛無關。」等
    語，核其性質乃原告甲○○與被告就雙方結束系爭分工合作
    協議之結算，關於原告甲○○承包互助公司冷暖房工程所生
    營業稅、貨物稅、所得稅等之負擔，特別約定原告甲○○應
    於95年1 月25日前先行結清相關之貨物稅。是原告甲○○依
    上開托管設定協議書之約定，就其於92年間承包互助公司冷
    暖房工程所生之貨物稅，即負有於95年1 月25日前先行結清
    之義務；於該項貨物稅尚未結清之前，原告甲○○自不得依
    系爭分工合作協議之結算請求被告給付前述款項。故被告抗
    辯原告甲○○須先結清其承包互助公司冷暖房工程所生之貨
    物稅後，被告始須給付前述款項等語，並非無據。
  (3)原告甲○○雖以其承包之互助公司冷暖房工程，係實驗室用
    之植物生長箱，應免徵貨物稅云云為辯，然查原告吳煥就此
    並未提出任何證據以實其說，且查原告甲○○就其承包互助
    公司工程所生之貨物稅負擔，既與被告特別約定應於95年1
    月25日前先行結清，如該工程確實符合免徵貨物稅之條件，
    原告甲○○亦應先行提出主管機關出具之免徵貨物稅證明後
    ，始得請求被告給付前述款項。茲原告甲○○既未能舉證證
    明其已依上開協議之約定結清互助公司工程之貨物稅，復未
    能提出主管機關出具之免徵貨物稅證明，則其逕依系爭分工
    合作約定請求被告給付前述至之款項扣除相關費用後剩
    餘之82萬5,491 元，自不能准許。
（二）原告吉野公司部分：
  1.原告吉野公司主張被告前將訴外人「珍愛一生」蛋糕店之冷
    凍櫃更換工程發包予原告吉野公司，原告吉野公司業於95年
    2 月22日完成上開工程，惟被告迄未將工程款1 萬7,200 元
    支付原告吉野公司；被告另於95年5 月23日向原告吉野公司
    訂購58W 日光燈20支，價金計2,640 元，迄未支付之事實，
    業據原告吉野公司提出維修單據及調借證明單各1 件之影本
    為證，且為被告所不爭執，自堪信為真實。
  2.雖被告就原告吉野公司關於上開金額之請求，亦以原告甲○
    ○須先將其承包互助公司工程之貨物稅結清，被告始同意給
    付云云為辯。惟查原告吉野公司係依據其與被告間之承攬關
    係及買賣關係請求被告給付承攬報酬及買賣價金，契約關係
    存在原告吉野公司與被告間，且契約內容與系爭分工合作協
    議及托管設定協議之內容各自獨立，依債之相對性原則，被
    告自不得以其與原告甲○○基於系爭分工合作協議或托管設
    定協議之約定所生抗辯事由，對抗原告吉野公司。被告所辯
    ，並不足採。
  3.從而原告吉野公司依承攬及買賣關係請求被告給付承攬報酬
    1 萬7,200 元及買賣價金2,640 元，合計1 萬9,840 元，並
    無不合，應予准許。
五、綜上所述，原告甲○○依無因管理之法律關係請求被告給付
    其代墊之電話費、水電費及勞健保費合計1 萬2,985 元，及
    原告吉野公司依承攬及買賣關係請求被告給付承攬報酬1 萬
    7,200 元、買賣價金2,640 元，合計1 萬9,840 元，為有理
    由，應予准許；原告甲○○另依系爭分工合作協議請求被告
    交付收益及返還履約保證金扣除相關費用後剩餘之82萬
    5,491 元，則為無理由，應予駁回。
六、本判決第一項所命給付之金額未逾50萬元，爰依職權宣告假
    執行；被告陳明願供擔保聲請宣告免為假執行，經核原告勝
    訴部分，合於法律規定，爰酌定相當之擔保金額宣告之；至
    於原告其餘假執行之聲請，因訴之駁回而失所依據，應併予
    駁回。
七、本件事證已臻明確，兩造其餘主張陳述及所提之證據，均毋
    庸再予審酌，附此敘明。
八、訴訟費用負擔之依據：依民事訴訟法第79條規定。
中　　華　　民　　國　　96　　年　　7 　　月　　19　　日
                  民事第三庭    法　官　許月珍
以上正本係照原本作成
如對本判決上訴，須於判決送達後20日內向本院提出上訴狀
中　　華　　民　　國　　96　　年　　7 　　月　　19　　日
                            書記官　劉昌明
